【裁判字號】    98,交聲,349
【裁判日期】    980617
【裁判案由】    交管條例聲異
【裁判全文】
臺灣板橋地方法院交通事件裁定         98年度交聲字第349號
原處分機關  交通部公路總局臺北區監理所蘆洲監理站
異  議  人  甲○○
即受處分人
上列異議人即受處分人因違反道路交通管理處罰條例案件，對於
交通部公路總局臺北區監理所蘆洲監理站於98年1 月6 日所為之
裁決處分（北監蘆字第裁46-CO0000000號），聲明異議，本院裁
定如下：
    主    文
原處分撤銷。
    理  由
一、原處分意旨略以：異議人即受處分人甲○○於民國97年4 月
    27日上午7 時50分許，騎乘車牌號碼PMS-821 號重型機車，
    行經臺北縣淡水鎮○○路與民權路路口時，因酒後駕車，呼
    氣酒精濃度0.46MG/L、肇事致人受傷，經警當場製單舉發，
    爰依道路交通管理處罰條例第35條第1 項第1 款規定，裁處
    異議人罰鍰新臺幣（下同）37,500元，吊扣駕駛執照24個月
    ，並施以道安講習。
二、聲明異議意旨略以：伊於上開時、地，酒後違規騎乘上開機
    車之事實，業經臺灣士林地方法院檢察署檢察官於97年5 月
    30日以97年度偵字第6466號緩起訴處分確定在案，且依該處
    分命令向財團法人臺灣更生保護會士林分會繳納20,000元，
    並已參加該署所指定之「預防再犯暨保護被害人法治教育系
    列」2 小時課程，惟卻於98年1 月6 日接獲交通部公路總局
    臺北區監理所蘆洲監理站裁決書，須另行繳納罰鍰37,500元
    、吊扣駕駛執照24個月，並施以道安講習，原處分顯然有悖
    於行政罰法第26條第1 項所揭示之「一事不二罰」原則，況
    且伊當天酒駕並未造成任何人受傷，原處分機關遽以裁罰，
    顯有違誤，爰依法聲明異議，請求撤銷原處分云云。
三、按汽車駕駛人飲用酒類或其他類似物後，其吐氣所含酒精濃
    度超過每公升0.25毫克或血液中酒精濃度超過百分之0.05以
    上者，不得駕車，道路交通安全規則第114 條第2 款定有明
    文。次按汽車駕駛人，駕駛汽車經測試檢定酒精濃度超過規
    定標準者，處新臺幣15,000元以上60,000元以下罰鍰，並當
    場移置保管該汽車及吊扣其駕駛執照1 年，道路交通管理處
    罰條例第35條第1 項第1 款亦定有明文。復按一行為同時觸
    犯刑事法律及違反行政法上義務規定者，依刑事法律處罰之
    。但其行為應處以其他種類行政罰或得沒入之物而未經法院
    宣告沒收者，亦得裁處之。前項行為如經不起訴處分或為無
    罪、免訴、不受理、不付審理之裁判確定者，得依違反行政
    法上義務規定裁處之，行政罰法第26條第1 項、第2 項分別
    定有明文。
四、經查：
(一)按緩起訴期間內，有下列情形之一者，檢察官得依職權或依
    告訴人之聲請撤銷原處分，繼續偵查或起訴：（一）於期間
    內故意更犯有期徒刑以上刑之罪，經檢察官提起公訴者。（
    二）緩起訴前，因故意犯他罪，而在緩起訴期間內受有期徒
    刑以上刑之宣告者。（三）違背第253 條之2 第1 項各款之
    應遵守或履行事項者，刑事訴訟法第253 條之3 第1 項定有
    明文。故經檢察官為緩起訴處分者，於緩起訴之猶豫期間內
    ，最終是否會被檢察官提起公訴，猶懸而未定，亦即緩起訴
    處分於猶豫期間內尚未具有實質之確定力，檢察官於緩起訴
    期間內，可對被告為繼續觀察，如被告顯無反省警惕之情或
    根本欠缺反省警惕之能力，檢察官仍得依職權或依告訴人之
    聲請，將被告緩起訴處分撤銷。而行政罰法第26條第2 項規
    定，乃以應受行政罰之行為如經不起訴處分或為無罪、免訴
    、不受理、不付審理之裁判確定者，始得依違反行政法上義
    務規定裁處之，「緩起訴處分」並未明文規定在內，且行政
    罰法係於94年2 月5 日方修正公布，並自95年2 月5 日施行
    ，刑事訴訟法上之「緩起訴制度」則早於91年2 月8 日即公
    布施行，是否行政罰法第26條第2 項立法時係有意排除，已
    非無疑；又緩起訴處分雖未經法院審判，然性質上仍係在認
    定被告「有罪」之前提下所為之處分，與不起訴處分除欠缺
    程序要件者外，在實體上多係認被告為犯罪嫌疑不足之情形
    ，在性質上已有差異，況緩起訴處分依法得課予被告捐款、
    勞動服務等不利益之負擔，其雖非刑法所定刑罰種類，惟已
    對被告產生相當制約及影響財產上之權利，應認實質上已該
    當於行政罰法第26條第1 項之「依刑事法律」處罰，是行政
    罰法第26條第2 項在解釋上得否任意類推及於「緩起訴處分
    」，更有疑義。退步言之，縱使因「緩起訴處分實質確定」
    時被告可免於刑事訴追，與受「不起訴處分」之效果相同，
    而認在解釋上行政罰法第26條第2 項亦應包括「緩起訴處分
    」在內，然依據該規定之立法意旨，亦必須待「緩起訴處分
    實質確定」時，被告才終局確定免於受刑事訴追，原處分機
    關此時方得為行政裁罰，此觀刑事訴訟法第260 條就「緩起
    訴處分期滿未經撤銷」始賦予如不起訴處分之實質確定效力
    ，亦可佐證。簡言之，在緩起訴期間內（即猶豫期間期滿前
    ），該緩起訴處分若經撤銷，被告尚有受刑事訴追、處罰之
    可能，此時原處分機關若已先援引行政罰法第26條第2 項之
    規定裁罰，無異將使受處分人有同時遭受行政處罰及刑事訴
    追之危險，顯與行政罰法第26條規定之立法意旨相違背，至
    為灼然。
(二)本件異議人於上開時、地，騎乘上開重型機車，因酒後駕車
    ，測得異議人呼氣酒精濃度高達0.46MG/L，為臺北縣政府警
    察局淡水分局交通分隊員警洪誌遠當場舉發，嗣經原處分機
    關即交通部公路總局臺北區監理所蘆洲監理站依據道路交通
    管理處罰條例第35條第1 項第1 款規定，於98年1 月6 日裁
    處異議人罰鍰37,500元，吊扣駕駛執照24個月，並施以道安
    講習之事實，有上開裁決書、臺北縣政府警察局北縣警交字
    第CO0000000 號舉發違反道路交通管理事件通知單在卷可憑
    （見本院卷第10、15頁），且為異議人所不否認。然異議人
    因上開酒後駕車之同一事實，業經臺灣士林地方法院檢察署
    檢察官於97年5 月30日以97年度偵字第6466號為緩起訴處分
    確定在案，期間為1 年，並已依該處分命令向財團法人臺灣
    更生保護會士林分會支付2 萬元，另已完成臺灣士林地方法
    院檢察署指定之「預防再犯暨保護被害人法治教育系列」課
    程2 小時，且該緩起訴期間起算日係自97年6 月23日起算，
    至98年6 月22日期滿，有上開緩起訴處分書、臺灣高等法院
    檢察署97年度上職議字第6860號處分書、臺灣士林地方法院
    檢察署檢察官執行緩起訴處分命令通知書、臺灣高等法院被
    告前案紀錄表各1 份在卷可稽，是依上所述，該緩起訴須至
    98 年6月22日始實質確定。從而，在上開緩起訴處分尚未實
    質確定前，原處分機關逕依道路交通管理處罰條例規定裁處
    異議人罰鍰37,500元部分，顯與行政罰法第26條第2 項之規
    定意旨有違，難認允當，是本件原處分關於罰鍰部分，異議
    人之異議為有理由，應予撤銷，待其上開緩起訴處分實質確
    定時，原處分機關再行依道路交通管理處罰條例第35條第8
    項規定酌處。
(三)至原處分機關認定異議人酒後駕車「肇事致人受傷」一節，
    為異議人所否認，經本院依職權調閱臺灣士林地方法院檢察
    署97年度偵字第6466號偵查卷，觀諸相對人陳志勇於97年4
    月27日所製作之警詢筆錄記載：本起交通事故無人員受傷等
    語；又觀諸另一相對人陳志銘於97年4 月27日所製作之警詢
    筆錄則記載：現場甲○○有受傷，甲○○嘴唇上有血跡，受
    傷情形不清楚，伊沒有受傷等語（見臺灣士林地方法院檢察
    署97年度偵字第6466號卷第18、21頁），可知依本件交通事
    故案件所製作之警詢筆錄之記載，異議人固有酒後駕車肇事
    之情形，但肇事後受傷者乃係異議人本人，與異議人發生車
    禍之2 位相對人並未受有任何傷害，且遍查全卷亦查無記載
    另有其他人受有傷害之事證，尚難認除異議人本身受傷外，
    尚有其他人受有傷害，是本件並無證據足認異議人確有「肇
    事致人受傷」之情形，業據本院認定明確，已如上述，則原
    處分機關未予詳查，遽認異議人本件酒後肇事致人受傷，而
    依道路交通管理處罰條例第35條第1 項第1 款中段之規定，
    以異議人有「肇事致人受傷」之加重情節，裁處吊扣其駕駛
    執照2 年之處分，自有未恰。
五、綜上所述，原處分機關疏未詳查，遽以異議人「駕駛汽車經
    測試檢定酒精濃度超過規定標準，因而肇事致人受傷」，依
    道路交通管理處罰條例第35條第1 項第1 款中段之規定，裁
    處異議人罰鍰37,500元，並吊扣駕駛執照2 年之處分，於法
    即有未合。原處分既有上開可議之處，應由本院將原處分撤
    銷，待原處分機關詳為審究後，另為適法之處分。
六、另原處分機關援引交通部95年7 月17日交路字第0950006986
    號函釋，認「緩起訴乃附帶條件的不起訴處分，亦即是不起
    訴的一種」，而認應維持原裁處罰鍰之處分云云。惟按法官
    依據法律獨立審判，憲法第80條載有明文。各機關依其職掌
    就有關法規為釋示之行政命令，法官於審判案件時，固可予
    以引用，但仍得依據法律，表示適當之不同見解，並不受其
    拘束，司法院大法官會議解釋釋字第216 號解釋意旨可資參
    照。是原處分機關所提前開函釋，既與本院前揭見解不同，
    本院自不受其拘束，附此敘明。
據上論斷，應依道路交通案件處理辦法第20條，裁定如主文。
中    華    民    國    98    年    6     月    17    日
                  交通法庭  法  官  錢衍蓁
上列正本證明與原本無異。
如不服本裁定，應於裁定送達後五日內敘明抗告理由，向本院提
出抗告狀。
                            書記官   劉靜慧
中    華    民    國    98    年    6     月    17    日


司法院資訊處製作；財團法人民間司法改革基金會備份。
